臺灣高等法院民事判決
108年度上易字第1161號
上  訴  人  鄭智化  
訴訟代理人  周振宇律師
被  上訴人  林瑞昌  
兼  法  定
代  理  人  林添榮  
被  上訴人  林歆宜  
            林瑞明  
共      同
訴訟代理人  王泓鑫律師
上列當事人間請求返還不當得利事件，上訴人對於中華民國108
年9月9日臺灣新北地方法院107年度訴字第2999號第一審判決提
起上訴，本院於109年5月6日言詞辯論終結，判決如下：
    主      文
原判決關於命上訴人給付及該部分假執行之宣告，暨該部分訴訟
費用之裁判均廢棄。
上開廢棄部分，被上訴人在第一審之訴及假執行之聲請均駁回。
第一審關於廢棄改判部分、第二審訴訟費用均由被上訴人負擔。
    事實及理由
被上訴人主張：伊為被繼承人楊明珠(民國105年1月2日死亡)之
  法定繼承人，楊明珠生前即罹有輕度智能障礙等症狀，於102
  年間經法院為輔助宣告。詎上訴人利用楊明珠上開弱智情況可
  欺，竟於94年3月間以詐騙之方式，取得楊明珠出售新北市○○
  區○○○街000巷0○0號房地（下稱系爭房地）之訂金款支票2紙【
  1紙為票號QI0000000、發票日94年3月1日、面額新臺幣（下同
  ）45萬元、付款銀行台北國際商業銀行正義分行；另1紙為票
  號BB0000000，發票日94年3月1日、面額45萬元、付款銀行中
  國信託銀行三重分行，下合稱系爭支票】，面額90萬元後，於
  94年3月7日存入其所有三重明志科大郵局帳號0000000-000000
  0號帳戶（下稱系爭郵局帳戶）內兌現，以此方式侵占楊明珠
  所有財產90萬元，爰依民法第184條第1項前段、後段、第179
  條、第182條第2項規定，擇一請求上訴人返還90萬元，並加付
  自票款受領日翌日即94年3月8日起至清償日止，按年息5%計算
  之利息等語。原審判命上訴人如數給付，上訴人聲明不服，提
  起上訴。並答辯聲明：上訴駁回（未繫屬於本院部分，不予贅
  述）。
上訴人則以：楊明珠與伊配偶程婞家熟識，互有房屋交易及金
  錢往來，楊明珠交付系爭支票予程婞家，用以清償積欠程婞家
  於93年5月21日100萬元、94年2月19日100萬元之借款，伊則提
  供系爭郵局帳戶供程婞家兌現系爭支票，並將款項交還程婞家
  ，伊取得該票款有法律上之原因。又楊明珠有正常處理事務之
  能力，迭經最高法院106年度台上字第1024號判決、本院103年
  度上字第1177號判決、臺灣新北地方檢察署102年度偵字第288
  3號不起訴處分書所認定，被上訴人空言主張楊明珠無識別能
  力云云，不足採信。再者，被上訴人迄未舉證證明伊有何侵權
  行為及不當得利之事實，是被上訴人請求為無理由。倘認楊明
  珠交付系爭支票並非清償借款，因楊明珠於94年4月22日向程
  婞家借款75萬元未清償，且伊已自程婞家受讓該債權，得予以
  抵銷；退步言，94年間楊明珠向程婞家借款40萬元未清償，且
  伊自程婞家受讓該債權，亦得予以抵銷等語，資為抗辯。並上
  訴聲明：㈠原判決關於命上訴人給付及該部分假執行宣告均廢
  棄。㈡上開廢棄部分，被上訴人在第一審之訴及假執行之聲請
  均駁回。
被上訴人主張伊為楊明珠之繼承人，楊明珠於94年3月間出售系
  爭房地所得之系爭支票，均於94年3月7日存入上訴人系爭郵局
  帳戶內兌現，為上訴人所不爭執，並有戶籍謄本、繼承系統表
  、房地買賣契約書、臺灣中小企業銀行五股分行107年7月6日1
  07五股字第1300751862號函、支票、原法院107年度訴字第310
  號判決、系爭郵局帳戶交易明細在卷可稽，自堪信為真實（見
  原審卷第21至25、61至75、295至307頁、本院卷第137頁）。
被上訴人主張上訴人以詐騙之方式取得系爭支票，依不當得利
  法律關係，請求上訴人返還所受領之票款，則為上訴人所否認
  ，並以前開情詞置辯。經查：　
  ㈠按當事人一方本於一定目的而為給付時，其目的在客觀上即
    為給付行為之原因，給付如欠缺其原因時，他方當事人受領
    給付即無法律上之原因，應成立不當得利。次按，當事人就
    其提出之事實，應為真實及完全之陳述，對於其請求及抗辯
    所依據之原因事實，應為具體之陳述，以保護當事人之真正
    權利及維持國家之法律秩序，此觀民事訴訟法第195條第1項
    規定及其修正理由、第266條第1項第3款、第2項第2款及第3
    項規定自明。又主張不當得利請求權存在之當事人，對於該
    請求權之成立，應負舉證責任，即應證明他造係無法律上之
    原因而受利益，致其受有損害。如受利益人係因給付而得利
    時，所謂無法律上之原因，係指給付欠缺給付之目的。惟此
    一消極事實本質上難以直接證明，因此，倘主張權利者對於
    他造受利益，致其受有損害之事實已為證明，他造就其所抗
    辯之原因事實，除有正當事由外，應為真實、完全及具體之
    陳述，以供主張權利者得據以反駁，俾法院憑以判斷他造受
    利益是否為無法律上原因。換言之，他造抗辯並為真實、完
    全及具體陳述後，仍應由主張權利者舉證證明他造所抗辯之
    原因事實為不實，始盡其舉證責任（最高法院107年度台上
    字第1196號判決參照）。
  ㈡被上訴人主張上訴人受領系爭支票為無法律上原因，惟為上
    訴人所否認，而上訴人於原審雖未陳明其取得系爭支票之原
    因事實，惟於本院稱係因楊明珠於93年5月21日向程婞家借
    貸100萬元、於94年2月19日借貸100萬元，業舉系爭郵局帳
    戶交易明細為憑（見本院卷第133、137頁），嗣楊明珠於95
    年1月18日出售新北市○○區○○○街000巷00號1樓房地予程婞家
    ，其中頭期款100萬元，程婞家即以前揭借款100萬元抵償，
    另100萬元則由系爭支票抵償，前揭房地尾款150萬元則由程
    婞家出售新北市○○區○○○路00巷00號房地予楊明珠之頭期款
    抵償，而因楊明珠積欠該買賣契約之尾款179萬元未償，程
    婞家乃訴請楊明珠給付，經本院以103年度上字第1177號判
    決程婞家勝訴，被上訴人提起上訴，亦經最高法院106年度
    台上字第1024號裁定駁回上訴確定，亦據提出前開判決、土
    地房屋買賣契約書為證（見原審卷第167至183、187至209頁
    ）。上訴人並敘明：倘楊明珠無法律上原因而交付系爭支票
    予程婞家，楊明珠豈有在購買前揭○○○路50巷房地時，不以
    系爭支票抵償，反而請求分期付款並開立179萬元支票予程
    婞家收執之理等語。是上訴人就其取得系爭支票票款之原因
    ，已為真實、完全之陳述，被上訴人主張其為不實，揆諸前
    揭說明，即應由被上訴人負舉證之責。惟被上訴人就此否認
    借款之事實，僅稱借款請求權已罹於時效，且楊明珠既已於
    94年3月間出售系爭房地，即無向程婞家借貸之必要，且程
    婞家係利用楊明珠智能不足進行詐騙（此部分詳後），既未
    能舉證證明上訴人所為之前揭抗辯不實，被上訴人依民法第
    179條之規定，請求上訴人給付90萬元云云，尚乏所據。
被上訴人又主張上訴人以詐騙之方式取得系爭支票，依侵權行
  為法律關係，請求上訴人返還所受領之票款云云，然為上訴人
  所否認，經查：　　
　㈠被上訴人主張因楊明珠智力不足，受程婞家及上訴人詐欺，
    並以原法院102年度輔宣字第2號裁定、楊明珠於104年5月13
    日、同年8月3日施測之鑑定報告為憑（見原審卷第35至59頁
    ）。然觀諸楊明珠之精神狀態，其係於102年3月19日方經醫
    師鑑定認有輕度智能障礙，而於同年4月29日經原法院宣告
    為受輔助宣告之人乙節，距離交付系爭支票已相隔逾8年以
    上，是上開精神鑑定報告書僅能推定楊明珠自學齡期即呈現
    之輕度智能障礙等情形。又楊明珠於102年5月間至臺灣新北
    地方檢察署陳述時，說話清楚，對於大部分問題均能自行回
    答，外觀看不出與一般人有何明顯不同，經該署製有勘驗筆
    錄，其並答稱知悉其與程婞家簽訂該契約之意義為買賣房子
    等語，此有臺灣高等檢察署103年度上聲議字第2032號處分
    書在卷可證（見原審卷第161至165頁）。又楊明珠於94至96
    年間共經手5次房地買賣，即除於94年3月1日出售系爭房地
    予訴外人蔡宗熙、出售前揭○○○街106巷房地予程婞家，及向
    程婞家購買前揭○○○路50巷房地外，另於94年11月2日將其子
    林瑞昌（於78年間經鑑定為重度智能障礙）名下坐落新北市
    ○○區○○○路00巷0號2樓房地以240萬元出售予訴外人顏洪玉、
    於96年2月27日將所購買之前揭○○○路50巷房地以350萬元出
    售予顏洪玉，而楊明珠就該5份買賣契約書上關於收取價金
    之記載，均有簽名用印，有土地房屋買賣契約書在卷可考（
    見原審卷第61至69、187至209、255至279頁）。再者，楊明
    珠前於95年間因遺產繼承糾紛而與其胞姊楊美雲涉訟，先後
    共出庭9次，並於95年10月25日到庭陳述答辯聲明，並陳稱
    「財產都是楊美雲自己分的，她不可能沒有分到，不知道樓
    下房子賣掉也過戶，買賣契約書上名字非我所簽」等情；於
    95年11月15日到庭陳稱「（93年間分配遺產時）是楊美雲和
    我一起到南部找顏素貞代書辦的，那時楊文宏（被告之弟）
    委託我幫他處理、我有將台北縣○○市○○○街的房子賣掉，賣
    給程素貞（即程婞家），賣250萬元，我錢都有收到」等情
    ；於96年2月7日到庭陳稱：「我去領款的，取款條也是我寫
    的，我都是領現金，但是我領出來後交給楊美雲，我信任她
    ，所以沒有給她簽收，也沒有其他人看到。我只有收到50萬
    元，都依照楊美雲的意思去做功德，這50萬元是入到我先生
    林添榮的戶頭，再領出去做功德，楊美雲有沒有交100萬元
    給陳來珠我不知道，另外50萬元我沒有收到」；於96年3月2
    1日到庭陳稱：「我沒有拿這些東西（其母親的遺物）」一
    語；於96年4月24日到庭陳稱：「因為我是國小二年級，我
    不知道那些是否真假（其母親的遺物），我把那些東西送給
    一個貧困拾荒的人」等情；於96年6月6日到庭陳稱：「媽媽
    的遺產稅都是我付的，我沒有拿到楊美雲那兩筆錢、○○市○○
    ○街000巷0號2樓原告楊美雲自己住，沒有出租是對的、對於
    由楊文宏收取的租金不用歸扣、對○○○街106巷17號1樓、2樓
    、3樓、4樓所收取的租金金額沒有意見、我們有領取父親板
    橋農會存款108萬7,892元，是領出來付父親的遺產稅、領取
    父母親農保部分查明後陳報、我沒有拿走母親的奠儀10多萬
    元」等情；於96年7月4日到庭陳稱：「有領取負母親的農保
    各15萬3千元、我有領取父親板橋農會存款，我有繳遺產稅
    ，8萬3,226元的規費是父親的、對於○○○街106巷17號3樓、4
    樓原告楊美雲陳報的租金不爭執、我沒有拿母親的珠寶」等
    情，此有本院103年度上字第1177號判決在卷可參（見原審
    卷第167至176頁）。由上可知，楊明珠於95、96年間多次處
    理不動產，多年後仍可詳細說明當時情形，且能於95、96年
    間親自出庭多達9次，並明確回答有關遺產繼承糾紛之相關
    問題及細節，尚難認定楊明珠因輕度智能障礙致精神狀況受
    到影響。至被上訴人雖以楊明珠於本院103年度上字第1177
    號103年12月9日準備程序時陳稱：本票上的簽名、發票日是
    我寫的，本票上金額、到期日則不是我寫的。我在本票上蓋
    指印是程婞家牽我的手蓋的，為何要蓋我不懂，我不懂簽字
    是表示同意要買○○○路50巷的房地等語（見原審卷第282至28
    3頁），主張楊明珠無法正常理解買賣交易之意義；惟依楊
    明珠前開陳述，楊明珠顯然清楚記得簽立買賣契約、簽發本
    票之過程，實難認其當時精神狀態係處於無意識或精神錯亂
    中，是被上訴人前開主張，自非可採。
　㈡按因故意或過失，不法侵害他人之權利者，負損害賠償責任
    。故意以背於善良風俗之方法，加損害於他人者亦同。違反
    保護他人之法律，致生損害於他人者，負賠償責任。但能證
    明其行為無過失者，不在此限，民法第184條定有明文。而
    主張侵權行為損害賠償請求權之人，對於侵權行為之成立要
    件應負舉證責任。被上訴人主張上訴人以詐騙之方式取得系
    爭支票，除為上訴人所否認外，被上訴人復未就上訴人對楊
    明珠有何故意以詐騙之方式或背於善良風俗之侵權行為，而
    導致楊明珠權益受有損害之情事，舉證以實其說，上訴人之
    侵權行為損害賠償責任自無法成立。是被上訴人主張上訴人
    應負侵權行為損害賠償責任云云，並不足採。 　
  ㈢本院認定被上訴人依民法第184條第1項前段、後段、第179條
    規定，請求上訴人給付90萬元云云，均不可採，已如前述，
    則本院自無庸審酌上訴人之抵銷抗辯，附此敘明。 　
綜上所述，被上訴人依民法第184條第1項前段、後段、第179條
  、第182條第2項之規定，請求上訴人給付90萬元，及自94年3
  月8日起至清償日止，按年息5%計算之利息，為無理由，不應
  准許。原審判命上訴人如數給付，並附條件為假執行及免為假
  執行之宣告，自有未洽。上訴意旨指摘原判決關此部分不當，
  求予廢棄改判，為有理由，自應由本院廢棄改判如主文第2項
  所示。
本件事證已臻明確，兩造其餘之攻擊或防禦方法，經本院斟酌
  後，認為均不足以影響本判決之結果，爰不逐一論列，附此敘
  明。
據上論結，本件上訴為有理由，判決如主文。
中　　華　　民　　國　　109 　年　　6　　月　　3 　　日
                  民事第五庭   
                      審判長法  官  蘇芹英
                            法  官  賴劍毅
                            法  官  陳君鳳
正本係照原本作成。
不得上訴。
中　　華　　民　　國　　109 　年　　6 　　月　　4 　　日

  　　　　　　　　　　　　　書記官  郭姝妤